【裁判字號】    99,簡上,16
【裁判日期】    990811
【裁判案由】    塗銷所有權移轉登記等
【裁判全文】
臺灣宜蘭地方法院民事判決              99年度簡上字第16號
上  訴  人  丙○○
訴訟代理人  李秋銘律師
            黃金亮律師
視同上訴人  戊○○○
被  上訴人  台新國際商業銀行股份有限公司
法定代理人  乙○○
訴訟代理人  己○○
            甲○○
上列當事人間塗銷所有權移轉登記等事件，上訴人對於本院羅東
簡易庭民國98年12月17日98年度羅簡字第200 號第一審簡易判決
提起上訴，經本院於民國99年7 月27日言詞辯論終結，判決如下
：
    主  文
上訴駁回。
第二審訴訟費用新台幣肆仟捌佰零伍元由上訴人負擔。
    事  實  及  理  由
甲、程序方面：
一、按訴訟標的對於共同訴訟之各人必須合一確定者，適用下列
    各款之規定：一、共同訴訟人中一人之行為有利益於共同訴
    訟人者，其效力及於全體；…。民事訴訟法第56條第1 款前
    段定有明文。又民法第244 條第1、2項所規定債務人所為之
    無償或有償行為，債務人得聲請法院撤銷之，而上開無償或
    有償行為若係契約，則債權人依上開規定所提撤銷詐害債權
    之訴，須以債務人及受益人為共同被告，始得謂當事人適格
    ；且債務人及受益人在此訴訟之結果必為同勝同敗。易言之
    ，即撤銷詐害債權之訴，對於債務人及受益人必須合一確定
    。是本件固僅由上訴人丙○○（受益人）一人提起上訴，惟
    因訴訟結果必須與戊○○○（債務人）合一確定，揆諸首揭
    說明，上訴人提起上訴自有利於共同訴訟人即戊○○○，效
    力及於全體，即戊○○○應視同亦提起上訴，並將其列為視
    同上訴人，始為合法。
二、視同上訴人經合法送達未於言詞辯論期日到場，核無民事訴
    訟法第386 條各款所列情形，爰依被上訴人聲請，由其一造
    辯論而為判決。
乙、實體方面：
一、被上訴人起訴主張：視同上訴人戊○○○於民國94年3 月間
    向被上訴人申請現金卡使用，詎戊○○○自95年6 月12日起
    即逾期繳款，尚積欠本金新臺幣（下同）177,147 元、利息
    85,696 元，合計262,843元。戊○○○已陷於財務困難，竟
    蓄意損害原告之債權，於96年5 月22日將其所有宜蘭縣冬山
    鄉○○段234-005地號土地及宜蘭縣冬山鄉○○段867建號、
    門牌號碼為宜蘭縣冬山鄉○○○路287 號之房屋（下稱系爭
    土地及建物），無償贈與並移轉登記予其配偶即上訴人丙○○所有，該贈與行為及移轉所有權之物權行為，有害及被上
    訴人之債權，為此依民法第244 條之規定提起訴訟，並聲明
    ：(一)上訴人與視同上訴人間就系爭土地及建物於96年4 月20
    日所為贈與之債權行為及96年5 月22日就系爭土地及建物所
    為所有權移轉之物權行為應予以撤銷。(二)上訴人丙○○應將
    系爭土地及建物之所有權移轉登記予以塗銷。
二、上訴人及視同上訴人於原審經合法通知，未於原審言詞辯論
    期日到庭，亦未以書狀提出任何抗辯事由。
三、原審依民法第244條第1 項、第4項前段之規定，就被上訴人
    之請求全部准許，判決上訴人間應將系爭贈與及移轉登記予
    以撤銷；上訴人並應將系爭移轉登記予以塗銷。上訴人聲明
    不服提起上訴，而為上訴聲明：原判決廢棄。並補上訴理由
    稱：系爭土地及建物係伊於82年4月7日向訴外人鄭娟娟、歐
    德建設股份有限公司所購買，視同上訴人戊○○○未經伊同
    意，於86年8 月27日以贈與為原因，擅將系爭土地及建物移
    轉登記至其名下，嗣伊發現上情，始再於96年5月22日以3贈
    與為原因，將系爭土地及建物移轉登記至伊名下，故上訴人
    間實際上並未就系爭土地及建物有何贈與行為。況96年間戊○○○還有1輛車齡約2年的新車，就該車輛之價值尚高於當
    時所積欠被上訴人之債務，故系爭土地及房屋移轉時，沒有
    侵害被上訴人之債權，上情原審未察，判決自有違誤等語。
四、本件被上訴人主張視同上訴人戊○○○積欠之款項以及系爭
    土地及建物所有權異動情形等事實，業據其提出與所述內容
    相符之現金卡申請書、債權金額計算書、系爭土地及建物登
    記謄本、臺灣臺北地方法院97年度北簡字第33449 號民事簡
    易判決及戶籍謄本各乙份為證，並有宜蘭縣羅東地政事務所
    98年10月14日羅地登（17）字第0980010725號函及所附系爭
    土地及建物登記謄本、異動索引清冊、土地登記申請書、土
    地所有權贈與契約書、建築改良物所有權贈與契約書、印鑑
    證明等書證可資佐證，足認被上訴人所陳為真。
五、本件經本院整理，並為兩造所同意之爭點為：(一)系爭土地及
    建物是否確屬上訴人所有？(二)上訴人與視同上訴人戊○○○
    間於96年5 月22日以贈與為原因移轉系爭土地及建物所有權
    至上訴人名下，是否有害及上訴人之債權？茲審認如下：
(一)、按當事人主張有利於己之事實者，就其事實有舉證之責任，
    民事訴訟法第277 條定有明文。又民事訴訟舉證責任之分配
    ，旨在使提出有利於己之主張者，負有舉證證明其權利存在
    之事實，如無法積極舉證證明其權利存在，即應受不利之判
    斷。查，本件上訴人主張系爭土地及建物為其所有，視同上
    訴人戊○○○未經其同意，擅自以贈與為原因移轉登記等情
    ，並以證人庚○○、丁○○之證述為佐。查，據證人陳庚○○於99年4月8日到院結證稱：「（法官提示原審卷53-57 頁
    並告以要旨問：戊○○○於八十六年間曾經委託你辦理其夫
    妻間之贈與，其詳情為何？）（經辨識後）該案件是我處理
    的沒錯，印象中是我一個慈濟的師姊帶戊○○○過來辦理，
    我當時問戊○○○為何沒有協同她的先生過來辦理，戊○○○說他先生是在開吊車出漁獲的沒有空過來。我看證件都齊
    全，包括戶籍謄本、身分證影本、建物及土地所有權狀正本
    都帶過來了，我審查證件都有齊全就幫他們辦理了。」、「
    （法官問：過程中有無與丙○○接觸？）在辦理的時候沒有
    接觸，但是事後他有來我事務所，他知道這件事情。」、「
    （法官問：丙○○有無表示他沒有贈與戊○○○該房地的意
    思？）他沒有這樣表示，他們後來是要去辦理貸款，後來是
    向民間辦理貸款，是用戊○○○的名義去設定，不過開支票
    的人是丙○○先生。」、「（上訴人訴訟代理人問：丙○○
    事後過多久，才到你事務所知道此事？）是在要辦理貸款抵
    押時去的。」、「（上訴人訴訟代理人問：你剛剛提到丙○○的支票是丙○○交給借款的人，還是戊○○○交給借款的
    人？）我不清楚，但之後支票沒有兌現，丙○○有到我那裡
    取回支票並立有收據。」，復參原告陳報之宜蘭縣土地登記
    簿、建築改良物登記簿（本院卷第11至24頁），系爭土地及
    建物同於86年8 月30日以贈與為原因移轉登記為戊○○○所
    有，旋即於同年9月5日設定抵押權登記與訴外人林財添（本
    院卷第12、24頁），此與證人庚○○之證詞相符，而依證人
    庚○○所為證述，丙○○至遲於辦理抵押權設定時即86年 9
    月5 日知悉系爭土地及建物已移轉登記為戊○○○所有，且
    均未為相反之意思表示，甚且於設定抵押時以伊自己名義開
    立票據為借款之憑據，足認該次系爭土地及房屋所有權移轉
    予視同上訴人戊○○○為上訴人所同意，並非如上訴人所抗
    辯係視同上訴人戊○○○未經其同意所為。至於丙○○主張
    系爭土地及房屋於96年5 月22日所為以贈與為原因之移轉登
    記，係返還之意，並以證人丁○○之證述為佐。而證人丁○○雖證稱：「（法官問：原在戊○○○名下冬山鄉○○段23
    4-005地號、冬山鄉○○段867建號房地過戶給你父親之手續
    是否由你辦理？）這個返還過戶程序是我處理的沒錯。該房
    地從預購屋到成屋就是我父親買的，我在淡水從事仲介的期
    間我父親打電話給我，我父親電話中表示他發現系爭房地的
    謄本已經不是他的名下，在這之前我母親就已經失聯很久了
    ，也沒有住在我目前的家裡，我持續找了我母親一、二年，
    想要瞭解實際的狀況，但是都沒有辦法聯絡上她，約在96年
    間才聯絡上我母親，我問我母親因父親質疑為何系爭房地會
    過戶到她名下，我母親才說她因為要跟民間借貸，須要有不
    動產擔保，因為系爭房地及我父親的證件及所有的個人資料
    都保管在我母親手裡，我母親沒有經過我父親同意就去辦理
    過戶及抵押，我告訴我母親，父親要求要將房地返還，我母
    親同意，所以我才取得相關的證件資料辦理返還的程序。」
    、「（上訴人訴訟代理人問：當時移轉給你父親是用夫妻贈
    與方式辦理，請問證人當時你母親的真意是要贈與給你父親
    ，還是要把原先屬於你父親的房地返還給你父親？）是要返
    還。」等語。惟證人丁○○乃上訴人之子，所為證詞或有偏
    頗之虞；況所證皆為自上訴人及視同上訴人處所聽聞，非如
    證人庚○○係親自見聞並與相關人等接觸而來，在無其他佐
    證之情形下，自難以證人丁○○之證詞逕採為有利上訴人之
    判斷。另上訴人既早於86年9月5日已知悉上情，竟不向戊○○○主張任何權利，更有甚者，尚且開立本票並換回所開立
    之支票5 紙用以清償戊○○○之債務（本院卷第77頁收據）
    ，直迄95間戊○○○繳款逾期後之96年5 月間始請求「返還
    」系爭土地及建物，此顯與事理有違。是上訴人所陳顯係臨
    訟杜撰之詞，難以採憑，應認上訴人此部分主張，為無理由
    。
(二)、按債務人所有之財產除對於特定債權人設有擔保物權外，應
    為一切債務之總擔保，故債務人明知其財產不足清償一切債
    務，而竟將財產出賣於人，及受益人於受益時亦知其情事者
    ，債權人即得依民法第244條第2項之規定，聲請法院撤銷。
    此項撤銷權之效力，不特及於債權行為，即物權行為亦無例
    外，最高法院著有48年台上1750號判例可資參照。即債務人
    之所有積極財產皆為債權人之擔保，如債務人對動產或不動
    產所為之處分行為無論有償、無償，如有妨害債權人債權之
    滿足者，皆得聲請法院撤銷之。本件上訴人主張戊○○○尚
    有汽車乙輛足供清償，系爭土地及建物所有權之移轉並未侵
    害債權人債權等語。惟查，本件視同上訴人自95年6 月12日
    逾期繳款後，積欠被上訴人之債務合計262,843 元；上訴人
    間於96年為系爭土地及建物所有權移轉登記時，視同上訴人
    名下雖有94年2 月出廠，同年3月領牌，排氣量1,584CC之中
    華廠牌汽車（轎式）乙輛，而按行政院頒佈之固定資產耐用
    年數表、固定資產折舊率表所示，汽車之耐用年數為5 年，
    如採用定率遞減法，其每年折舊率為369/1000，則於96年間
    ，該車輛之剩餘價值約為199,081元（以1.6公升國產車新車
    價約50 萬元計算，計算式：50萬元×【1－0.369】×【1－
    0.369 】，元以下四捨五入），而該車輛亦有違規、欠稅及
    欠費之情事（參交通部公路總局台北區監理所宜蘭監理站汽
    車車籍查詢資料，本院卷第56頁），又中古車輛之價值，尚
    包含駕駛人用車習慣、使用率、維修、保養、改裝與否及是
    否曾經發生何種事故為據，折舊率之計算公式已非車輛剩餘
    價值之唯一判斷標準，則該車輛是否得以完全滿足被上訴人
    之債權，已非無疑。且該車輛目前下落不明，此為兩造所不
    爭執，債權人即被上訴人如何保全其債權及強制執行程序之
    順利進行以滿足債權，仍處於不確定之狀態，自不能以戊○○○名下尚有該汽車而認可滿足被上訴人之債權。故戊○○○將系爭土地及建物無償贈與丙○○，顯已危害被上訴人對
    於戊○○○之債權，故上訴人此部分之主張，亦難採憑，為
    無理由。
六、綜上所述，被上訴人之主張為可採，上訴人所辯並非可取。
    從而，被上訴人依民法第244條第1 項及第4項規定請求撤銷
    視同上訴人與上訴人間就系爭土地及房屋於96年4 月20日所
    為贈與之債權行為及96年5 月22日就系爭土地及建物所為所
    有權移轉之物權行為，並請求上訴人丙○○應將系爭土地及
    建物之所有權移轉登記予以塗銷之主張，為有理由，應予准
    許。是以原審為上訴人敗訴之判決，於法並無違誤。上訴意
    旨指摘原判決不當，求予廢棄改判，為無理由，應予駁回。
七、本件事證已臻明確，兩造其餘攻擊防禦方法，經審酌後認與
    判決結果不生影響，毋庸一一論列，附此敘明。
八、據上論結，本件上訴為無理由，依民事訴訟法第436條之1第
    3 項、第449條第1項、第78條、第85條第1項前段、第463條
    、第385條第1項前段，判決如主文。
中    華    民    國    99    年    8     月    11    日
                  臺灣宜蘭地方法院民事庭
                      審判長法  官  楊麗秋
                            法  官  林俊廷
                            法  官  張軒豪
正本與原本無異。
本判決不得上訴。
中    華    民    國    99    年    8     月    12    日
                            書記官 謝佩欣

司法院資訊處製作；財團法人民間司法改革基金會備份。
